臺灣桃園地方法院民事判決　　　　　　 99年度重訴字第128號
原　　　告　中美火腿食品工業股份有限公司
法定代理人　賴學禮
訴訟代理人　文　聞律師
　　　　　　鄒志鴻律師
上列一人之
複 代 理人　許玉娟律師
被　　　告　中央租賃股份有限公司
　　　　　　　　　　　設臺北市○○區○○路147號2樓之2
法定代理人
即清算人　　李華楓　　住臺北市中山區○○○路○段11巷11之1
　　　　　　　　　　　　號4樓之2
　　　　　　陳田鈺　　住臺北市松山區○○○路8號10樓
　　　　　　　　　　　（現應受送達處所不明）
　　　　　　謝炳祥　　住新竹市○區○○街3號
上列當事人間請求塗銷抵押權登記事件，本院於民國100 年3 月
21日言詞辯論終結，判決如下：
    主  文
被告應將如附表一、二所示之不動產所設定之本金最高限額新臺
幣貳仟伍佰萬元之抵押權登記予以塗銷。
訴訟費用由被告負擔。
    事實及理由
甲、程序方面：
一、按公司一經解散，除因合併、破產外，應行清算，清算時，
    以董事為清算人，公司於清算範圍內，視為尚未解散，觀之
    公司法第25條、第322 條第1 項規定甚明。是公司除因合併
    、破產外，並非一經解散，其法人人格即為消滅，必待清算
    終結，該解散公司之法人人格始行消滅。本件被告之原法定
    代理人陳英傑於民國98年9 月21日死亡，被告並於原告提起
    本件訴訟後之99年4 月22日經經濟部以經授商字第09901073
    990 號函廢止登記，嗣經臺灣臺北地方法院於99年10月29日
    以裁定選派李華楓、陳田鈺、謝炳祥共同為被告之清算人，
    有戶籍謄本正本1 份、公司變更登記表1 份、臺灣臺北地方
    法院99年度司字第72、206 、209 號裁定影本1 份附卷可稽
    （見本院卷第88頁、第43頁、第138 頁至第142 頁）。茲因
    兩造間之塗銷抵押權登記事件尚未終結，揆諸前揭說明，於
    清算範圍內，該解散公司之法人人格尚未消減，應視為存續
    ，並應以其清算人為法定代理人。另原告復於100 年1 月7
    日以書狀補正被告法定代理人之欠缺，並聲明由被告之清算
    人李華楓、陳田鈺、謝炳祥承受本件訴訟，於法並無不合，
    應准許之。
二、本件被告經受合法通知，未於言詞辯論期日到場，核無民事
    訴訟法第386 條各款所列情形，爰依原告聲請，由其一造辯
    論而為判決。
乙、實體方面：
一、原告起訴主張：緣原告於民國81年間因擬與被告從事交易，
    故提供原告所有如附表一、二所示之不動產，設定本金最高
    限額新臺幣（下同）2,500 萬元之抵押權予被告，存續期間
    自81年7 月30日至91年7 月30日止，為將來所生一切債務之
    擔保。嗣於83年2 月間，訴外人喜麟食品企業股份有限公司
    （以下簡稱：喜麟公司）與被告簽訂附條件買賣契約，而原
    告擔任該契約之連帶保證人之一，並於同年5 月間與訴外人
    喜麟公司共同簽發本票予被告，用供支付訴外人喜麟公司向
    被告購置原物料之款項，因前開擔保債務係於系爭抵押權存
    續期間所發生之債務，自為系爭抵押權效力所及。嗣因訴外
    人喜麟公司無力清償前揭附條件買賣契約及本票票款債務，
    而由擔任連帶保證人之原告陸續代為清償前開債務，兩造並
    於95年4 月28日就賸餘債務達成以分期清償之方式還款之協
    議。嗣原告於96年4 月30日將賸餘債務全部清償完畢後，依
    約向協議書之見證人黃俊六律師取回鈞院核發予被告之債權
    憑證及被告所出具之債務清償證明書。原告既已清償系爭抵
    押權所擔保之債務，系爭抵押權自隨之消滅，被告即負有塗
    銷系爭抵押權之義務。是原告爰依民法第307 條、第767 條
    中段規定提起本件訴訟，並聲明：如主文第1 項所示。
二、被告未於言詞辯論期日到場，亦未提出準備書狀作何聲明或
    陳述。
三、本件原告主張之上開事實，業據其提出土地登記第二類謄本
    影本8 份、建物登記第二類謄本影本2 份、本院86年5 月14
    日桃院華民執四字第4942號債權憑證影本1 份、債務清償證
    明書影本1 紙、台北長春路郵局第4065號存證信函影本1 份
    （含掛號郵件收件回執）、協議書影本1 份、支票影本10紙
    為證（見本院卷第47頁至第66頁、第21頁至第25頁、第108
    頁至第114 頁），而被告經合法通知未到場爭執，復未提出
    任何書狀答辯以供本院審酌，依民事訴訟法第280 條第3 項
    準用同條第1 項之規定，視同自認原告主張之事實，是原告
    上開主張自堪信為真實。
四、按「債之關係消滅者，其債權之擔保及其他從屬之權利，亦
    同時消滅」，民法第307 條定有明文。而按抵押權從屬於債
    權而存在，若債權不存在或確定不發生，則抵押權自不能單
    獨而存在，依抵押權之從屬性，應許抵押人請求塗銷抵押權
    設定登記。查本件原告主張伊與被告間就系爭抵押權所擔保
    之債務業已全部清償等情，已如前述；且系爭抵押權之存續
    期間已於91年7 月30日屆滿，堪認系爭抵押權所擔保之債權
    將來已確定不再發生。準此，系爭抵押權所擔保之債務既已
    因原告全部清償而確定不存在，揆諸上開法條規定與說明，
    本件系爭抵押權亦應歸於消滅而不存在。
五、次按，所有人對於無權占有或侵奪其所有物者，得請求返還
    之。對於妨害其所有權者，得請求除去之。有妨害其所有權
    之虞者，得請求防止之，民法第767 條定有明文。查如附表
    一、二所示不動產之土地暨建物謄本，仍有系爭抵押權登記
    之事實，有原告所提之土地、建物謄本在卷可稽，而該系爭
    抵押權擔保期間內所發生之債權，業已確定不存在，復如上
    述，則原告既係系爭不動產之所有權人，該系爭抵押權登記
    之存在，對於原告所有權之圓滿狀態，自屬有所妨害無疑。
    從而，原告依上開法條規定，訴請被告塗銷系爭抵押權登記
    ，即屬於法有據，應予准許。
六、據上論結，本件原告之訴為有理由，依民事訴訟法第385 條
    第1 項前段、第78條，判決如主文。
中    華    民    國   100    年    3     月    30    日
                        民事第二庭  法  官  高明德
以上正本係照原本作成。
如對本判決上訴，須於判決送達後 20 日內向本院提出上訴狀。
如委任律師提起上訴者，應一併繳納上訴審裁判費。
中    華    民    國   100    年    3     月    30    日
                                    書記官  崔青菁
 附表一：
┌────────────────────────┐
│土地標示：                                      │
│1.桃園縣龜山鄉○○段308 地號（地目：建，面積：  │
│  8.67平方公尺，權利範圍：全部）                │
│2.桃園縣龜山鄉○○段309 地號（地目：建，面積：  │
│  944.01平方公尺，權利範圍：全部）              │
│3.桃園縣龜山鄉○○段310 地號（地目：建，面積：  │
│  376.84平方公尺，權利範圍：全部）              │
│4.桃園縣龜山鄉○○段311 地號（地目：林，面積：  │
│  415.80平方公尺，權利範圍：全部）              │
│5.桃園縣龜山鄉○○段334 地號（地目：建，面積：  │
│  1,245.57平方公尺，權利範圍：全部）            │
│6.桃園縣龜山鄉○○段337 地號（地目：道，面積：  │
│  342.80平方公尺，權利範圍：全部）              │
│7.桃園縣龜山鄉○○段524 地號（地目：建，面積：  │
│  1,584.50平方公尺，權利範圍：全部）            │
│8.桃園縣龜山鄉○○段525 地號（地目：建，面積：  │
│  2,044.58平方公尺，權利範圍：全部）            │
├────────────────────────┤
│抵押權：                                        │
│收件日期：民國81年  字號：桃字第041325號        │
│登記日期：民國81年08月06日                      │
│登記原因：設定                                  │
│權利人：中央租賃股份有限公司                    │
│債權額比例：全部                                │
│擔保債權總金額：本金最高限額新台幣25,000,000元  │
│存續期間：自81年07月30日至91年07月30日          │
│清償日期：依照契約約定                          │
│利息：無                                        │
│遲延利息：依照契約約定                          │
│違約金：依照契約約定                            │
│債務人及債務額比例：中美火腿食品工業股份有限公司│
│                    、賴學禮                    │
│權利標的：所有權                                │
│設定權利範圍：全部                              │
│設定義務人：中美火腿食品工業股份有限公司        │
│                                                │
└────────────────────────┘
附表二：
┌────────────────────────┐
│建物標示：                                      │
│1.桃園縣龜山鄉○○段18建號（門牌號碼：桃園縣龜山│
│  鄉嶺頂村7 鄰半嶺4 號，層樓：2 層，總面積：2,84│
│  3.34平方公尺，權利範圍：全部）                │
│2.桃園縣龜山鄉○○段19建號（門牌號碼：桃園縣龜山│
│  鄉嶺頂村7 鄰4 號，層樓：2 層，總面積：375.06平│
│  方公尺，權利範圍：全部）                      │
├────────────────────────┤
│抵押權：                                        │
│收件日期：民國81年  字號：桃字第041325號        │
│登記日期：民國81年08月06日                      │
│登記原因：設定                                  │
│權利人：中央租賃股份有限公司                    │
│債權額比例：全部                                │
│擔保債權總金額：本金最高限額新台幣25,000,000元  │
│存續期間：自81年07月30日至91年07月30日          │
│清償日期：依照契約約定                          │
│利息：無                                        │
│遲延利息：依照契約約定                          │
│違約金：依照契約約定                            │
│債務人及債務額比例：中美火腿食品工業股份有限公司│
│                    、賴學禮                    │
│權利標的：所有權                                │
│設定權利範圍：全部                              │
│設定義務人：中美火腿食品工業股份有限公司        │
└────────────────────────┘